臺灣高等法院民事判決　　　　　　　　　 94年度上字第136號
上　訴　人　甲○○
訴訟代理人　紀亙彥律師
被上訴人　　丙○○
　　　　　　丁○○
　　　　　　　　　　　　號
　　　　　　辛○○
　　　　　　己○○
　　　　　　壬○○
　　　　　　戊○○
　　　　　　庚○○○
　　　　　　乙○○
共同訴訟代理人　陳棋銘律師
上列當事人間租佃爭議事件，上訴人對於中華民國94年1月11日
臺灣桃園地方法院93年度訴字第596號第一審判決提起上訴，經
，本院於94年7月13日言詞辯論終結，判決如下：
    主  文
原判決廢棄。
被上訴人應將坐落桃園縣大溪鎮○○段南興小段263地號如附圖
263（A）所示面積耕地返還予上訴人。
第一、二審訴訟費用由被上訴人負擔。
    事實及理由
一、上訴人起訴主張：上訴人將其所有坐落桃園縣大溪鎮○○段
    南興小段263地號如附圖263（A）所示面積耕地（下稱系爭
    耕地）出租予被上訴人丙○○、辛○○、丁○○、壬○○、
    及被上訴人己○○、庚○○○、戊○○、乙○○之被繼承人
    魏彩權（92年8月7日死亡）等人耕作，租期自86年1月1日起
    至91年12月31日止，惟因被上訴人等人於86年間私自搭建豬
    舍而有不自任耕作，並有繼續一年以上非因不可抗力未為耕
    作之事實，已有耕地三七五減租條例第16條第1項、第2項及
    同條例第17條第1項第4款規定之情形，依法租約無效及終止
    租約等情，爰求為命被上訴人應將系爭土地返還予上訴人之
    判決。（原審為上訴人敗訴之判決，上訴人聲明不服）並上
    訴聲明：(一)原判決廢棄。(二)被上訴人應將系爭耕地返還予上
    訴人。
    被上訴人丙○○、辛○○、丁○○、壬○○、己○○、庚○
    ○○、戊○○、乙○○（下稱被上訴人等八人）則以：被上
    訴人承租系爭耕地之稻作收成變現所得有限，乃自86年間利
    用系爭耕地之左上方約占承租耕地全部面積1%之面積及相鄰
    公有之保甲路及竹林地，搭建豬舍養豬，此係農家生活不可
    分離之副業，且屬經營農業之範圍，而豬舍搭建當時及其後
    之養豬期間，上訴人也時常前來探視，不僅未曾有任何異議
    或反對，且仍繼續收受租金，應有默示同意之意等語，資為
    抗辯。並答辯聲明：上訴駁回。
二、上訴人主張其將其所有之系爭耕地出租予被上訴人等人耕作
    ，租期自86年1月1日起至91年12月31日止，被上訴人等人自
    86年起，於承租耕地左上方搭建豬舍養豬，豬舍面積約占總
    承租面積1%，現豬舍業已拆除之事實，業據上訴人提出說明
    書、農林航空測量所之空照圖、現場照片二幀為證，且為被
    上訴人所不爭執，自堪信為實在。上訴人復主張被上訴人於
    承租耕地後擅自搭建豬舍養豬，符合不自任耕作及繼續一年
    以上非因不可抗力未為耕作之情形，則為被上訴人所否認，
    並以前詞置辯。故本件之爭點在於被上訴人以部分耕地搭建
    豬舍養豬是否為不自任耕作或不為耕作？上訴人是否同意被
    上訴人等八人以部分耕地搭建豬舍養豬？茲分述之。
三、被上訴人以部分耕地搭建豬舍養豬是否為不自任耕作或不為
    耕作？
  (一)按耕地三七五減租條例第一條所謂耕地之租佃，即土地法第
    一百零六條所稱之耕地租用，係指以自任耕作為目的，約定
    支付地租，使用他人之農地者而言。故耕地租賃，承租人應
    以耕地供耕作之用。如承租人變更耕作之使用目的，改充耕
    作以外之使用，即屬不自任耕作。所稱耕作，依土地法第一
    百零六條第二項之規定，雖包括漁牧，但此乃謂自始即約定
    租用他人之土地而為漁牧，亦屬於耕地租用而已，非謂凡屬
    耕地租用，即可任意變更農地原有性質而為漁牧使用。故原
    為栽培農作物之耕地租佃契約，承租人未經出租人同意，逕
    將農地變更為漁牧之用，並興建設施，致變更農地原有性質
    ，即屬違反耕地租佃契約，不自任耕作。」最高法院著有87
    年度台上字第592號判決、87年度台再字第52判決可參。
  (二)經查兩造所訂租約係約定其正產物為「稻谷」，有耕地租約
    可稽，自係為栽培農作物之耕地租佃契約。故系爭耕地租佃
    之時，自始即約定被上訴人等八人應以種植水稻使用系爭耕
    地，被上訴人等八人竟於八十六年間將其中部分耕地變更原
    有耕地性質，搭蓋豬舍予以養豬，自屬未依原耕地租約約定
    之方式自任耕作。
  (三)被上訴人等八人辯稱豬舍面積僅約占總承租面積1%，且養豬
    係農家生活不可分離之副業，屬經營農業之範圍云云，惟查
    系爭耕地廣達一五四七七平方公尺，其百分之一之面積亦有
    一五四．七七平方公尺，約合四十七坪，而依上訴人所提出
    之農委會農林航空測量所之三張空照圖（見原審卷第27至29
    頁，上訴人稱一為八十七年十一月十二日所拍攝，一為九十
    年六月十六日所拍攝）前後對照觀之，再參照卷附現場照片
    （見本院卷第76、77頁及調解卷內之照片），被上訴人於原
    豬舍之外，另將豬舍接近被上訴人農舍附近，又擴張其規模
    ，其豬舍之規模顯非一般農家於農舍附近自行養三、五頭豬
    之副業所可比擬，被上訴人等八人於調解程序中所提出之92
    年6月3日申辯書中亦自承「飼養五、六十頭豬隻」等語，益
    加可證被上訴人所設置之豬舍已非小規模之農家副業，而係
    已然作為專業養豬設施之用，被上訴人等八人辯稱養豬為農
    家副業，屬經營農業之範圍云云，並無可採。
  (四)被上訴人等八人雖辯稱依最高法院70年台上字第3307號、57
    年台上字第755號、69年台上字第3201號等判決意旨、學者
    論述及農業發展條例第3條第10款第1目、土地法第6條後段
    規定，均明指搭建豬舍養豬之畜牧，皆屬自任耕作之農業行
    為云云，惟被上訴人所指之判決、學說、法規等固謂養豬之
    畜牧亦屬農業行為，然亦僅係謂屬畜牧為農業行為之一種，
    尚無從因此即認種植水稻與養豬之畜牧為相同性質之農業行
    為。本件兩造於訂立耕地租約之始即約定以系爭耕地種植水
    稻使用，而非約定種植水稻及養豬（故租約係約定其正產物
    為「稻谷」，而不及於「豬」），被上訴人以部分承租耕地
    作為專業養豬設施之用，從事不同性質之農業行為，自屬變
    更系爭耕地原有性質，屬違反耕地租佃契約，不自任耕作。
    被上訴人此部分抗辯，亦不可採。
  (五)被上訴人辯稱上訴人僅以被上訴人利用系爭農地百分之一土
    地養豬乙事，而忽視不論被上訴人仍持續在系爭農地百分之
    九十九之面積上農作耕作之事實，即逕遽提起本件訴訟欲收
    回已長達56年以上之系爭農地，此舉顯有違反比例原則云云
    。惟按「承租人應自任耕作，並不得將耕地全部或一部轉租
    於他人。承租人違反前項規定時，原訂租約無效，得由出租
    人收回自行耕種或另行出租。」耕地三七五減租條例第16條
    定有明文。是以無論耕地之「全部」或「一部」，亦不問其
    百分比，只要承租人不自任耕作，即發生原訂租約無效之效
    力，此為法律所明定，上訴人僅係依法收回而已，自無所謂
    違反比例原則之問題，被上訴人執此抗辯，即非可採。
四、上訴人是否同意被上訴人等八人以部分耕地搭建豬舍養豬？
  (一)被上訴人等八人雖辯稱其於十餘年前搭蓋豬舍養豬時，即為
    上訴人所知悉，上訴人未表示反對意見，已默示同意云云，
    然為上訴人所否認，被上訴人等八人提出之證人曾春蓉雖證
    稱：「大概三年前，我有看過一個個子不高的男人坐計程車
    來我們這裡，一直在拍照，我看過三次，後來我描述他的長
    相給丙○○的女兒聽，才知道他可能是上訴人。」等語（見
    原審卷第111、112頁），惟證人曾春蓉並未明確證明上訴人
    第一次前往拍照之日期，而上訴人僅承認曾於九十一年十二
    月十五日及同年十二月二十九日至證人曾春蓉所營之花圃對
    系爭耕地拍照，並提出照片二張為證（即本院卷第76、77頁
    之照片），參照系爭耕地租約於九十一年十二月三十一日期
    滿，上訴人主張其係為終止租約而前拍照存證，並向鄰右之
    曾春蓉了解狀況等語，應可採信，故單憑證人曾春蓉之證言
    ，並不能證明上訴人於九十一年十二月十五日拍照之前已知
    悉或同意被上訴人等八人搭建豬舍養豬之事實。
  (二)被上訴人等八人又辯稱依證人曾春蓉之證言，上訴人於九十
    年即已知情，仍收受九十年、九十一年之租金，足認上訴人
    已默示同意搭建豬舍養豬之事云云。惟查被上訴人等八人自
    承其繳租方式是折合現金，一年兩期（見原審卷第34頁），
    且被上訴人對於上訴人主張被上訴人等八人是以現金交到上
    訴人大溪老家由上訴人母親或妹妹代收，上訴人未親自收過
    等語（見原審卷第34頁）並不爭執，再參以上訴人前任職外
    交部，自八十七年四月受命派駐菲律賓代表處工作，至九十
    一年六月十五日退休返國，亦有駐菲律賓代表處傳真電報、
    外交部傳真電報可稽（見本院卷第65至67頁）足證上訴人所
    稱其從未親自收過租金等語，應可採信，是以縱使被上訴人
    等八人於養豬期間均依約按期繳納租金，並由上訴人之母或
    妹代收租金之事實，亦不能證明上訴人明知被上訴人有搭建
    豬舍養豬之情事。況縱認上訴人知被上訴人有搭建豬舍養豬
    之情事（僅係假設），惟單純之沉默並不代表同意或默示同
    意，被上訴人等八人並未舉證證明上訴人有為任何同意或默
    示同意之意思表示，自不得妄行推斷上訴人有同意，被上訴
    人等八人辯稱上訴人默示同意搭建豬舍養豬云云，自無可採
    。
  (三)被上訴人等八人又辯稱：「上訴人於八十六年間起後之養豬
    期間中，曾有到過系爭耕地與被上訴人閒話家常。」等語，
    並聲請傳訊「曾在現場親眼目睹上訴人確有與被上訴人交談
    情事之隔鄰農田耕作之農戶李傳榮」云云（見本院卷第82頁
    ），然姑不論上訴人否認曾於八十六年間到系爭耕地與被上
    訴人閒話家常，縱認兩造曾於八十六年間閒話家常屬實（僅
    係假設），證人李傳榮亦僅是目睹兩造交談而已，並未耳聞
    交談之內容，核與本件待證事實即上訴人有無同意被上訴人
    搭建豬舍養豬之事實無關，並無傳訊之必要，附此說明。
  (四)被上訴人復辯稱：上訴人先默示同意並放任被上訴人上開養
    豬行為，嗣再以提起本件訴訟來達到自己不當收回系爭耕地
    之目的，其手段與結果顯不具合理之關聯，則上訴人當也違
    背誠實信用原則，而上訴人浮濫提起本件訴訟，更屬權利濫
    用云云。惟查被上訴人並不能證明上訴人確有默示同意之事
    實，有如前述，被上訴人執此抗辯上訴人違背誠實信用原則
    云云，已非可採。況查上訴人自八十七年四月奉派駐菲律賓
    代表處工作，至九十一年六月十五日方退休返國，長年在外
    ，返國後方發現被上訴人不自任耕作，而起訴請求依法收回
    ，自屬合法行使其權利，並無權利濫用之情事，被上訴人執
    此抗辯，仍非可採。
五、綜上所述，被上訴人等八人擅自變更原有耕地性質，搭蓋豬
    舍養豬，且未經上訴人同意，顯有不自任耕作情事，應可認
    定。被上訴人等八人辯謂養豬是農家生活不可分離之副業，
    屬經營農業之範圍，且為上訴人默示同意云云，委無足採。
    則被上訴人未依約定以種植水稻方式使用系爭土地，逕將系
    爭耕地之部分土地用以養豬，致變更農地原有性質，即屬違
    反耕地租佃契約，為不自任耕作，原訂租約，自屬無效。又
    耕地三七五減租條例第十六條第二項所謂原定租約無效，係
    指全部租約無效（最高法院六十六年台上字第七六一號判例
    參照），則不問系爭耕地除豬舍以外之耕地是否有不自任耕
    作情形，全部租約均屬無效。又按「耕地三七五減租條例第
    十六條第二項所謂原訂租約無效，係指承租人違反前項所定
    不自任耕作或轉租之限制時，原訂租約無待於終止，當然向
    後失其效力，租賃關係因而歸於消滅而言。非謂租賃關係自
    始不存在。故出租人應有租賃物返還請求權，此觀諸同條項
    後段：『得由出租人收回自行耕種或另行出租』之規定自明
    。」最高法院八十年台再字第一五號著有判例可稽。則依此
    判例意旨，上訴人自得全部收回。從而上訴人以系爭租約無
    效為由，訴請被上訴人將系爭耕地交還上訴人，自屬有據，
    應予准許。原審為上訴人敗訴之判決，尚有違誤，上訴意旨
    指摘原判決不當，求予廢棄改判，為有理由，爰由本院予以
    廢棄改判如主文第二項所示，
六、本件事證已臻明確，兩造其餘主張之攻擊防禦方法，經核對
    本件判決結果無影響，爰不逐一論述，附此敘明。
七、據上論結，本件上訴為有理由，判決如主文。
中　　華　　民　　國　　94　　年　　8 　　月　　3 　　日
　　　　　　　　　民事第十三庭審判長法　官　張宗權
　　　　　　　　　　　　　　　　    法　官　陳永昌
　　　　　　　　　　　　　　　　    法　官　蕭艿菁
正本係照原本作成。
如不服本判決，應於收受送達後20日內向本院提出上訴書狀，其
未表明上訴理由者，應於提出上訴後20日內向本院補提理由書狀
（均須按他造當事人之人數附繕本）上訴時應提出委任律師或具
有律師資格之人之委任狀；委任有律師資格者，另應附具律師資
格證書及釋明委任人與受任人有民事訴訟法第466條之一第一項
但書或第二項（詳附註）所定關係之釋明文書影本。
中　　華　　民　　國　　94　　年　　8 　　月　　3 　　日
　　　　　　　　　　　　　　 　　 　書記官  王秀雲
附註：
民事訴訟法第四百六十六條之一（第一項、第二項）：
對於第二審判決上訴，上訴人應委任律師為訴訟代理人。但上訴
人或其他法定代理人具有律師資格者，不在此限。
上訴人之配偶、三親等內之血親、二親等內之姻親，或上訴人為
法人、中央或地方機關時，其所屬專任人員具有律師資格並經法
院認為適當者，亦得為第三審訴訟代理人。
